【裁判字號】    99,消債更,22
【裁判日期】    990226
【裁判案由】    更生事件
【裁判全文】
臺灣板橋地方法院民事裁定            99年度消債更字第22號
聲  請  人  甲○○
即  債務人
代  理  人  陳昭全律師
上列當事人因消費者債務清理事件聲請更生，本院裁定如下：
    主  文
聲請駁回。
聲請費用由聲請人負擔。
    理  由
一、本件聲請意旨略以：聲請人積欠金融機構債務共新臺幣（下
    同）1,975,900 元，消費者債務清理條例施行前，曾於民國
    95年6 月間參加中華民國銀行公會會員辦理消費金融案件無
    擔保債務協商機制，與最大債權金融機構永豐商業銀行股份
    有限公司（原台北國際商業銀行股份有限公司，下稱永豐銀
    行）達成協商，約定自95年7 月起，分120 期，利率0%，每
    月10日繳納21,961元。聲請人於協商時每月薪資為22,000元
    （含正職及臨時工），惟聲請人每月繳納協商金額後，實已
    不足維持基本生活支出，故聲請人仍以向親友借款即打零工
    之方式持續繳納，現因親友已無力再借款支助，且打零工收
    入不穩定，故已無力負擔原協商金額。另聲請人自95年6 月
    與最大債權銀行永豐銀行達成協商後，迄今已繳納44期，共
    計已繳納966,284 元。又聲請人於98年度共領得內政部補助
    款共計3 次，每次金額均為9,000 元。此外，聲請人因僅係
    與母親同住，且為獨生女，母親年事已高亦無法外出工作，
    每月皆由聲請人支付5,000 元予母親，作為家中買菜及扶養
    之費用，其餘家中一切支出皆係由聲請人負擔，而聲請人聲
    請更生前2年每月可處分所得為薪資22,000 元，扣除每月生
    活必要支出費用及母親扶養費共計14,861元後，每月尚餘7,
    139 元可供清償債務，是已無力負擔原協商金額，且聲請人
    無擔保或無優先權之債務總額未逾1,200 萬元，復未經法院
    裁定開始清算程序或宣告破產，有不可歸責於己致履行顯有
    重大困難之事由，爰向法院聲請更生等語。
二、按債務人與金融機構協商成立者，不得聲請更生或清算，但
    因不可歸責於己之事由，致履行顯有重大困難者，不在此限
    ；本條例施行前，債務人依金融主管機關協調成立之中華民
    國銀行公會會員辦理消費金融案件無擔保債務協商機制與金
    融機構成立之協商，準用前項之規定，消費者債務清理條例
    第151 條第5 項、第6 項分別定有明文。是債務清償方案成
    立後，固由債務人按其條件履行，惟需於其後發生情事變更
    ，在清償期間收入或收益不如預期，致該方案履行困難甚或
    履行不能，因不可歸責於己，始能聲請更生或清算。此項規
    定旨在避免債務人任意毀諾已成立之協商，濫用更生或清算
    之裁判上債務清理程序，蓋以債務清償方案係經當事人行使
    程序選擇權所為之債務清理契約，債務人應受該成立之協議
    所拘束。債務人既已與金融機構協商成立，如認該協商方案
    履行有其他不適當情形，自仍應再循協商途徑謀求解決。次
    按，聲請更生或清算不合程式或不備其他要件者，法院應以
    裁定駁回之，但其情形可以補正者，法院應定期間先命補正
    ，復為同條例第8 條所明定。
三、查本件聲請人曾經參加中華民國銀行公會會員辦理消費金融
    案件無擔保債務協商機制，與永豐銀行成立協商，雙方約定
    自95年7 月起，共分120 期，年利率0%，聲請人應按月償還
    21,961元至清償完畢為止等事實，業據提出前置協商機制協
    議書影本在卷可稽。是聲請人向本院聲請更生，自須符合「
    不可歸責於己致履行顯有重大困難之事由」之要件，方為適
    法，惟查：
  (一)聲請人陳稱：其於協商時每月薪資為22,000元（含正職及臨
    時工），惟其每月繳納協商金額後，實已不足維持基本生活
    支出，故仍以向親友借款即打零工之方式持續繳納，現因親
    友已無力再借款支助，且打零工收入不穩定，故已無力負擔
    原協商金額等語。惟並未提出舉證證明其於協商成立後，有
    發生何情事變更且不可歸責於己之事由，致履行顯有重大困
    難之情事。且查，聲請人任職於昭年纖維有限公司，其於95
    年1 月至96年12月，每月所得均為20,100元，此有聲請人於
    99年2 月9 日民事陳報狀所附之薪資明細、財政部臺灣省北
    區國稅局95及96年度綜合所得稅各類所得資料清單、第三人
    昭年纖維有限公司於99年2 月5 日提出之陳報狀在卷可稽，
    是聲請人協商成立前後之薪資收入狀況並無何差異。且其陳
    稱其聲請更生前2 年，每月生活之必要支出為14,861元，包
    含母親之扶養費每月5,000 元，惟聲請人之母親名下尚有房
    屋、土地及數十萬元之銀行存款，難認其母親有不能維持生
    活之情事，是聲請人此部分所陳是否屬實，已非無疑。矧不
    論聲請人財產收入狀況說明書所述每月必要支出項目及其金
    額14,861元是否屬實，惟依聲請人提出之財團法人金融聯合
    徵信中心當事人個人信用報告所示，聲請人目前仍屬履約中
    ，且自協商成立日起至99年1 月皆正常繳納每月之協商金額
    ，亦有聲請人於99年2 月9 日民事陳報狀所附之永豐銀行債
    務協商還款明細表附卷足憑，是聲請人應有其他籌措資金之
    管道，可認聲請人尚有足夠金額可維持其個人及依法應受其
    扶養者所必要之生活費用，益徵聲請人於協商成立後，並無
    發生何情事變更之不可歸責於己之事由，致履行顯有重大困
    難之情事。
  (二)再者，聲請人於95年6 月與最大債權銀行簽立債務協商條件
    當時，對於本身之經濟狀況、家庭收支情形應知之綦詳，理
    應於協商時評估可否履行協商條件之情事，當屬聲請人於協
    商時已經其適當評估、思量資金來源之籌措管道後，認無疑
    慮方始為之。況聲請人收入於清償協商款項後是否不足維持
    生活所需，或其收入狀況是否足以清償協商金額，本係聲請
    人於協商成立時即已知悉或可得預見之事實，然聲請人於斟
    酌其經濟狀況後，仍願簽署協商協議書，同意最大債權銀行
    永豐銀行之無擔保債務還款計劃，無論其資金係來自親友借
    貸、薪資或其他投資獲利，自應受該協議之拘束，若非其後
    有情事變更致履行顯有重大困難情事，當再循協商機制謀求
    解決，非可逕執為毀諾之不可歸責於己事由。是聲請人既未
    舉證有何新生具體情節，可認其有何不可歸責於己致履行顯
    有重大困難之事由，則聲請人更生之聲請，自屬無據。
四、綜上所述，本件聲請人既未能證明其有消費者債務清理條例
    第151 條第5 項但書所規定之不可歸責於己之事由，依原協
    商條件履行顯有重大困難之情事，則其向本院聲請更生，應
    屬聲請之要件不備，依首揭條文之規定，自應駁回其更生之
    聲請，爰裁定如主文。
五、又銀行公會針對銀行公會協商案件已毀諾之客戶，業已決議
    可申請「個別協商一致性方案」，即由最大無擔保債權銀行
    依據前置協商清償方案之精神和原則，與債務人重新協商議
    訂符合債務人繳款能力之月付款金額，該方案最長為180 期
    ，利率最低為0%。是聲請人如認該清償協議之利率、期數有
    調整之必要俾利其清償，自得再向最大無擔保債權銀行申請
    協商，附此敘明。
六、至於聲請人預納之郵務送達費5,100 元，未實際支出之部份
    ，於本件聲請人更生之聲請駁回確定後，始另行發還聲請人
    ，附此敘明。
中    華    民    國    99    年    2     月    26    日
              民事第一庭    法      官  黃信樺
上為正本係照原本作成
如不服本裁定，應於裁定送達後10日內，以書狀向本院提出抗告
，並繳納抗告費新臺幣1千元
中    華    民    國    99    年    2     月    26    日
                            書  記  官  李佳靜

司法院資訊處製作；財團法人民間司法改革基金會備份。
